【裁判字號】    99,行專訴,53
【裁判日期】    991028
【裁判案由】    新型專利舉發
【裁判全文】
智慧財產法院行政判決
                                    99年度行專訴字第53號
                                     99年10月7日辯論終結
原      告  宏泰電工股份有限公司
代  表  人  潘鈞雄
                          送達.
被      告  經濟部智慧財產局
代  表  人  王美花（局長）住同上
訴訟代理人  廖柏名
參  加  人  黃泰誠
訴訟代理人  桂齊恆律師
複代理人    江郁仁律師
上列當事人間因新型專利舉發事件，原告不服經濟部中華民國99
年2 月25日經訴字第09906052350 號訴願決定，提起行政訴訟，
並經本院裁定命參加人獨立參加本件之訴訟，本院判決如下︰
    主  文
原告之訴駁回。
訴訟費用由原告負擔。
    事實及理由
壹、程序方面：
    本件原告經於民國99年9 月10日合法通知，雖其具狀表示該
    言詞辯論期日其有10月份業務會議召開而無法到庭，但核閱
    其所發業務會議通知（見本院卷第108 頁），係99年9 月17
    日所發出，足見在其係在收到本院通知之後才訂開會，顯難
    認有不到庭之正當理由，足認原告經合法通知，無正當理由
    ，未於言詞辯論期日到場，核無行政訴訟法第218 條準用民
    事訴訟法第386 條各款所列情形，爰依被告聲請由其一造辯
    論而為判決。
貳、實體方面：
一、事實概要：
    緣原告前於民國95年6 月20日以「電線、電纜之組合結構」
    向被告申請新型專利，經被告進行形式審查准予專利後，發
    給新型第M301390 號專利證書。嗣參加人以其違反專利法第
    93條、第94條第4 項及第108 條準用第26條第2 項之規定，
    不符新型專利要件，對之提起舉發。案經被告審查，認系爭
    專利有違專利法第94條第4 項之規定，於98年10月13日以（
    98）智專三(二)04087 字第09820648680 號專利舉發審定書為
    「舉發成立，應撤銷專利權」之處分。原告不服，提起訴願
    ，經遭決定駁回，遂向本院提起行政訴訟。
二、原告之主張：
  1.被告之訴願決定書中之五（一）中指出「查系爭專利未違反
    專利法第93條及第108 條準用第26條第2 項規定」，此即可
    證明被告認定系爭專利之各項申請專利範圍皆符合專利法第
    93條定義。系爭專利申請專利範圍第1 項中明確指出該申請
    專利標的係為一種電線、電纜之組合結構，並記載其安定劑
    係以非鉛系之原料組成，又絕緣層及被覆層至少係由PVC 粉
    、安定劑、高嶺土、可塑劑等成份組成，而使用該非鉛系安
    定劑係不同於習知絕緣層及被覆層所使用的安定劑，係可造
    成該等絕緣層及被覆層於其結構上之改變，故亦造成本申請
    專利範圍中一種電線、電纜之組合結構之改變，在電線電纜
    產品上而言絕對具有進步性。
  2.原告於97年間以取得系爭專利技術所製之無鉛PVC 電線電纜
    ，參加被告所屬技術處所舉辦之產業創新發表成果活動，獲
    產品/ 系統創新類獎項，倘系爭專利無進步性及實用性，原
    告何以能獲獎？
  3.並聲明：撤銷訴願決定及原處分。
三、被告之主張：
  (一)起訴理由稱「系爭專利使用非鉛系安定劑係不同於習知絕緣
    層及被覆層所使用的安定劑，係可造成該等絕緣層及被覆層
    於其結構上之改變」，並未再進一步說明結構上為如何之改
    變；起訴理由稱材料分子之結構改變，非屬專利法第93條所
    定物品之形狀、構造或裝置之創作之範圍，蓋「新型」係佔
    據有一定空間的物品實體，為其形狀、構造或裝置上的具體
    創作或改良，沒有一定空間形狀、構造的化學物質，非屬新
    型專利之標的；系爭新型專利係以形式審查取得專利權，未
    經實質審查，且即便經實質審查取得專利權，並不保證後續
    屬公眾審查之舉發仍能維持該專利權，故被告核准系爭專利
    在先，又以不具進步性推翻於後，並無自相矛盾之情事；系
    爭專利請求之新型是否具有進步性，係依專利法規定審查，
    與原告獲被告所頒之獎項並無相關。
  (二)並聲明：駁回原告之訴。
四、參加人之主張：
  (一)系爭專利的申請專利範圍第1 項係以二段式記載，其中有關
    於記載於前言部分「該絕緣層及被覆層至少係由PVC 粉、安
    定劑、高嶺土、可塑劑等成份組成」、及記載於特徵部分「
    該安定劑係非鉛系安定劑」之內容，屬於材料成份的部分，
    非關物品的「形狀、構造」之創作，可參專利審查基準第4
    篇第1 章「新型形式審查」第4-1-5頁3.1.2.2之第3 段、
    鈞院99年度行專訴第4 號判決、台北高等行政法院92年訴字
    第3621號判決之意旨。系爭專利的申請專利範圍第1 項關於
    「形狀、構造」的創作內容自僅包括「金屬導體及包覆於該
    金屬導體成同心圓狀之絕緣層及被覆層」之技術特徵，先予
    陳明。
  (二)系爭專利在說明書（證據2 ）所記載的先前技術內容，已經
    清楚揭露電線、電纜構造包括金屬導體及包覆於金屬導體成
    同心圓狀之絕緣層(10)被覆層(20)等構造為系爭專利申請前
    已存在的先前技術，因此，系爭專利申請專利範圍第1 項所
    記載有關於「金屬導體及包覆於該金屬導體成同心圓狀之絕
    緣層及被覆層」之技術特徵屬於先前技術之範疇。再者，系
    爭專利的申請專利範圍第1 項係採二段式撰寫，依據專利法
    第26條第4 項及專利法施行細則第19條第1 項之規定，原告
    既然在申請時將「…金屬導體(2) 及包覆於該金屬導體成同
    心圓狀之絕緣層(10)及被覆層(20)，…」記載於「其特徵在
    於」之前，明顯已經自認「金屬導體(2) 、絕緣層(10)及被
    覆層(20)」等構造，屬於系爭專利與先前技術共有的技術特
    徵，並非系爭專利有別於先前技術之技術特徵。因此，系爭
    專利的申請專利範圍第1 項顯然不具進步性。
  (三)系爭專利於申請專利範圍第2 項所記載附屬技術特徵為「其
    中該絕緣層( 10) 及被覆層(20)另包含顏料( 色母) 」，明
    顯為無關於「形狀、構造」的技術特徵，不屬於新型專利的
    創作內容，依據專利法實施細則第18條第3 項後段之規定，
    對於系爭專利申請專利範圍第2 項僅能以所依附申請專利範
    圍（即申請專利範圍第1 項）的所有技術特徵來解釋，在系
    爭專利的申請專利範圍第1 項不具進步性的基礎下，系爭專
    利的申請專利範圍第2 項同樣不具進步性。
  (四)系爭專利經「形式審查」核准的新型專利權，被告未曾實體
    審查「新穎性」或「進步性」並無違法，原告主張被告的前
    後審查自相矛盾之指控，顯無理由。又原告在99年7 月27日
    之準備程序已自認系爭專利不同於先前技術的技術特徵係在
    於「分子結構的不同，屬於材料的改變」，被告在審查系爭
    專利之進步性時，僅比對系爭專利記載於申請專利範圍中有
    關於「形狀、構造」之技術特徵，自符合專利法第93條及第
    94條之規定。又原告的無鉛PVC 電線電纜產品獲獎主因為原
    告使用非鉛材料方面的改變，藉以能讓電線電纜產品不污染
    土壤、河水。此電線電纜產品「材料成份」的改變，當屬於
    發明專利之範疇。綜上，系爭專利不同於先前技術的特徵在
    於分子結構的不同而屬於材料的改變，依據專利法第93條之
    規定，在新型專利應不予比對，系爭專利在申請專利範圍所
    記載有關於「形狀、構造」之特徵，明顯已經為已經揭露於
    證據2 及CNS 國家標準的先前技術，不具進步性，系爭專利
    確實已違反專利法之規定。
  (五)並聲明：駁回原告之訴。
五、本件之爭點：
    系爭專利申請專利範圍第1 、2 項是否不具進步性。
六、本院得心證之理由：
  (一)系爭專利「電線、電纜之組合結構」申請日為95年6 月20日
    ，被告於95年10月4 日形式審查准予專利，其是否有應撤銷
    專利權之情事，自應以核准處分時所適用之92年2 月6 日修
    正公布，93年7 月1 日施行之專利法規定為斷，先行敘明。
    按凡利用自然法則之技術思想，對物品之形狀、構造或裝置
    之創作，而可供產業上利用者，得依法申請取得新型專利，
    固為專利法第93條及第94條第1 項前段所規定。惟如其新型
    「為其所屬技術領域中具有通常知識者依申請前之先前技術
    顯能輕易完成時，仍不得依本法申請取得新型專利。」復為
    同法第94條第4 項所明定
  (二)系爭專利申請專利範圍第1 項是否不具進步性？
  1.系爭專利申請專利範圍第1 項為一種電線、電纜之組合結構
    ，包括：金屬導體及包覆於該金屬導體成同心圓狀之絕緣層
    及被覆層，其中該絕緣層及被覆層至少係由PVC 粉、安定劑
    、高嶺土、可塑劑等成份組成；其特徵在於：該安定劑係非
    鉛系安定劑。
  2.經查，系爭專利申請專利範圍第1 項係以兩段式之形式撰寫
    ，其中前言部分係包含申請專利之標的及與先前技術共有之
    必要技術特徵，而系爭專利說明書之【先前技術】載明：「
    按，一般電線電纜之基本組成結構乃係以一被覆層包覆於絕
    緣層及金屬導體，藉以該金屬導體成同心圓狀來阻隔而可避
    免觸電危險……目前傳統應用於電線電纜之絕緣層及被覆層
    ＰＶＣ材料，其主要之組成份乃係：ＰＶＣ粉、鉛系安定劑
    、高嶺土、可塑劑以及適量著色劑……」，故系爭專利申請
    專利範圍第1 項之「金屬導體及包覆於該金屬導體成同心圓
    狀之絕緣層及被覆層，其中該絕緣層及被覆層至少係由ＰＶ
    Ｃ粉、安定劑、高嶺土、可塑劑等成份組成」，為習知技術
    所揭露。另系爭專利申請專利範圍第1 項之特徵部分為「該
    安定劑係非鉛系安定劑」，固係有別於先前技術之必要技術
    特徵，惟查，習知之電線電纜的絕緣層及被覆層使用鉛系安
    定劑可增加其耐熱效果，系爭專利申請專利範圍第1 項之電
    線電纜的絕緣層及被覆層使用非鉛系安定劑，於系爭專利說
    明書並未揭露是否與使用鉛系安定劑的電線電纜具有相同的
    耐熱效果；再者，非鉛系安定劑並未含有鉛，因此並不會產
    生鉛、鎘、汞、六價鉻、多溴聯苯、多溴聯苯醚等金屬有害
    物質，故系爭專利申請專利範圍第1 項具有防止鉛、鎘、汞
    、六價鉻、多溴聯苯、多溴聯苯醚等金屬成份外逸的功效係
    為固有功效，並未有新功效產生。是以，系爭專利申請專利
    範圍第1 項省略習知鉛系安定劑中的鉛成分而使用非鉛系安
    定劑，並不具有與使用鉛系安定劑之電線電纜相同的耐熱效
    果，且並未產生不可預期的功效，因此系爭專利申請專利範
    圍第1 項為其所屬技術領域中具有通常知識者依申請前之先
    前技術顯能輕易完成，故不具進步性。
  3.原告雖主張系爭專利使用非鉛系安定劑係可造成絕緣層及被
    覆層於其結構上之改變云云。惟查，系爭專利之說明書均未
    揭露該非鉛系安定劑可造成絕緣層及被覆層於結構上的如何
    改變，原告所述，尚無可採。
  (三)系爭專利申請專利範圍第2 項是否不具進步性？
    經查，系爭專利申請專利範圍第2 項係直接依附於第1 項之
    附屬項，其附屬技術特徵為「其中該絕緣層及被覆層另包含
    顏料（色母）」。惟在電線、電纜的絕緣層及被覆層中加入
    顏料（色母），使絕緣層及被覆層呈現不同的外表顏色以供
    區分辨識，乃為電線、電纜製造技術領域中的習知技術，系
    爭專利說明書之【先前技術】亦載明：「目前傳統應用於電
    線電纜之絕緣層及被覆層ＰＶＣ材料，其主要之成份乃係：
    ＰＶＣ粉、鉛系安定劑、高嶺土、可塑劑以及適量著色劑…
    」，故系爭專利申請專利範圍第2 項界定「其中該絕緣層及
    被覆層另包含顏料（色母）」技術特徵為習知技術所揭露。
    另系爭專利申請專利範圍第2 項相較於第1 項增加電線電纜
    呈現不同的外表顏色以供區分辨識的功效，而習知技術之電
    線電纜亦具有不同的外表顏色以供區分辨識的功效，又系爭
    專利申請專利範圍第1 項的功效相同於習知技術已如前述，
    故系爭專利申請專利範圍第2 項的功效亦相同於習知技術，
    並無新功效產生。綜上，系爭專利申請專利範圍第2 項所依
    附之第1 項不具進步性，既已如前述，其附屬特徵進一步界
    定絕緣層及被覆層另包含顏料（色母）係為習知技術，且系
    爭專利申請專利範圍第2 項的功效係相同於習知技術。是以
    ，就整體言之，系爭專利申請專利範圍第2 項並未產生不可
    預期之功效，為其所屬技術領域中具有通常知識者依申請前
    之先前技術顯能輕易完成，故系爭專利申請專利範圍第2 項
    不具進步性。
  (四)原告雖主張系爭專利既經被告核准專利在先，即可證明其有
    顯而易見之進步性，嗣後被告又推翻於後，顯自相矛盾，且
    系爭專利如無進步性，如何能於被告所屬技術處所舉辦之產
    業創新發表成果活動，獲產品/ 系統創新類獎項云云。然查
    ，專利專責機關在審查發明及新式樣專利申請案以及形式審
    查新型專利申請案應否給予專利權時，並非毫無爭議。發明
    、新型、新式樣專利申請案經公告取得專利權後，由於專利
    權具有排他之效力，為調和專利權人、公眾或利害關係人之
    利益，專利法乃設立「舉發」之公眾輔助審查制度，藉由第
    三人協助專利專責機關就公告的專利案再予審查，使專利之
    核准更能臻於正確無誤。而依專利法第107 條第1 項1 款之
    規定，新型違反專利法第94條第4 項新型之進步性，本即為
    新型專利權之舉發事由之一，因此任何人若認為新型專利權
    有違反專利法第94條第4 項之進步性定義時，依法得提起舉
    發。因此，系爭專利既經舉發人以違反專利法第94條第4 項
    新型之進步性為舉發理由提起舉發，並針對該主張事項說明
    理由，被告予以審究，若判斷系爭專利確有違反專利法第94
    條第4 項之情事者，自當撤銷其專利權，與法無違。且系爭
    專利請求之新型是否具有進步性，係依專利法規定審查，與
    原告是否獲被告所頒之獎項並無相關。原告前開主張，尚非
    可採。
  (五)至被告於原處分雖以：系爭專利載於前言部分『該絕緣層及
    被覆層至少係由PVC 粉、安定劑、高嶺土、可塑劑等成份組
    成』之技術特徵，與載於特徵部分『該安定劑係非鉛系安定
    劑』之技術特徵，屬原料部分，因非關物品之『構造』之創
    作，而非為系爭專利申請專利範圍第1 項是否具有專利要件
    所需予以考量者，系爭專利申請專利範圍第2 項為依附第1
    項之附屬項，進一步界定絕緣層及被覆層另包含顏料（色母
    ），仍非關物品之『構造』之創作，而非為系爭專利申請專
    利範圍第2 項是否具有專利要件所需予以考量者，故系爭專
    利申請專利範圍第1 項、第2 項不具進步性云云。然按進步
    性之審查應以申請專利之發明的整體為對象，不得僅針對發
    明說明或申請專利範圍中所記載之技術特徵部分或某一技術
    特徵。經查，被告就系爭專利申請專利範圍第1 項、第2 項
    之進步性審查，僅針對申請專利範圍記載之「金屬導體及包
    覆於該金屬導體成同心圓狀之絕緣層及被覆層」技術特徵，
    並未以申請專利之新型的整體為對象，非合於進步性之審查
    基準，此部分理由之認定，固有未洽。
  (六)綜上，原處分僅就系爭專利部分技術特徵而判斷系爭專利是
    否具進步性之審查，固有不當，惟如前所述，系爭專利申請
    專利範圍第1 項、第2 項皆係為習知技術，且並未產生不可
    預期之功效，均為其所屬技術領域中具有通常知識者依申請
    前之先前技術顯能輕易完成，故不具進步性。
七、從而，被告認定系爭專利有違專利法第94條第4 項規定，而
    為「舉發成立，應撤銷專利權」之處分，理由雖有部分未洽
    ，但尚不影響結論之判斷，訴願決定未予指摘，予以維持，
    結論尚無不合。原告主張前詞，聲請撤銷訴願決定及原處分
    ，為無理由，應予駁回。
八、本件事證已明，兩造其餘主張或答辯，已與本院判決結果無
    涉，爰毋庸一一論列，併此敘明。
據上論結，本件原告之訴為無理由，依行政訴訟法第98條第1 項
前段、第218 條，民事訴訟法第385條第1項前段，判決如主文。
中    華    民    國    99    年    10    月   28     日
                    智慧財產法院第一庭
                          審判長法  官  李得灶
                                法  官  汪漢卿
                                法  官  王俊雄
以上正本係照原本作成。
如不服本判決，應於送達後20日內向本院提出上訴狀並表明上訴
理由，如於本判決宣示後送達前提起上訴者，應於判決送達後20
日內補提上訴理由書（須按他造人數附繕本）。
中    華    民    國    99    年    10    月   28     日
                                書記官  王英傑


司法院資訊處製作；財團法人民間司法改革基金會備份。
